ACORDAO-COMPLETO-2535649

ACÓRDÃO 1362/2022 ATA 21/2022 - PLENÁRIO

VISTOS, relatados e discutidos estes autos de auditoria realizada no âmbito do Fiscobras-2014 sobre as obras de construção da variante ferroviária de Camaçari - BA, integrando a Fiscalização de Orientação Centralizada (FOC) destinada a verificar se o investimento federal em corredores ferroviários (malha concedida) a cargo do Departamento Nacional de Infraestrutura de Transportes (Dnit) teria eliminado os conflitos entre a operação ferroviária e o tráfego de pessoas e veículos no correspondente perímetro urbano;
ACORDAM os Ministros do Tribunal de Contas da União, reunidos em Sessão do Plenário, diante das razões expostas pelo Relator, em:
9.1. acolher as razões de justificativa apresentadas por Marcelo Almeida Pinheiro Chagas e Mario Dirani diante dos elementos de convicção até aqui obtidos neste processo;
9.2. enviar a cópia do presente Acórdão, com o Relatório e a Proposta de Deliberação, além da cópia do parecer da unidade técnica, aos seguintes destinatários: 
9.2.1. ao Departamento Nacional de Infraestrutura de Transportes (Dnit) , além de Marcelo Almeida Pinheiro Chagas e Mario Dirani, para ciência; 
9.2.2. à Comissão Mista de Planos, Orçamentos Públicos e Fiscalização do Congresso Nacional, para ciência;
9.2.3. a Danielle de Meneses Oliveira Mady, como Delegada de Polícia Federal, para ciência em suplemento às informações prestadas no bojo do referido TC Processo 003.419/2015-0 (apensado) , cuidando ali da solicitação para obter as informações sobre o andamento dos correspondentes processos (TC Processo 035.103/2011-6, TC Processo 006.786/2014-6 e TC Processo 001.306/2011-1) ; e
9.3. promover o arquivamento do presente processo, nos termos do art. 169, V, do RITCU.

Auditoria realizada no âmbito do Fiscobras-2014 nas obras de construção da variante ferroviária de Camaçari - BA, integrante de Fiscalização de Orientação Centralizada (FOC) destinada a verificar se o investimento federal em corredores ferroviários (malha concedida) a cargo do Departamento Nacional de Infraestrutura de Transportes (Dnit) teria eliminado os conflitos entre a operação ferroviária e o tráfego de pessoas e veículos em perímetro urbano.

Departamento Nacional de Infraestrutura de Transportes (Dnit).

3. Responsáveis: Marcelo Almeida Pinheiro Chagas (CPF XXX.483.526-XX); Mario Dirani (CPF XXX.508.078-XX).

13.1. Ministros presentes: Ana Arraes (Presidente), Walton Alencar Rodrigues, Aroldo Cedraz, Bruno Dantas, Jorge Oliveira e Antonio Anastasia.
13.2. Ministros-Substitutos presentes: Marcos Bemquerer Costa, André Luís de Carvalho (Relator) e Weder de Oliveira.

ANDRÉ DE CARVALHO

Trata-se de auditoria realizada no âmbito do Fiscobras-2014 sobre as obras de construção da variante ferroviária de Camaçari - BA, integrando a Fiscalização de Orientação Centralizada (FOC) destinada a verificar se o investimento federal em corredores ferroviários (malha concedida) a cargo do Departamento Nacional de Infraestrutura de Transportes (Dnit) teria eliminado os conflitos entre a operação ferroviária e o tráfego de pessoas e veículos no correspondente perímetro urbano.
2.	Após a análise final do feito, o Auditor Federal David Christian Regis Pereira Grubba lançou o seu parecer conclusivo à Peça 125, com a anuência, por delegação de competência, do diretor da SeinfraPortoFerrovia (Peça 126) , nos seguintes termos:
" (...) 2. A presente instrução examina as respostas das audiências determinadas no item 9.2 do Acórdão 1175/2015-TCU-Plenário (Relator Exmo. Min. André Luís de Carvalho) .
HISTÓRICO
3.	Nos termos das Portarias 299/2011 (peça 1) e 336/2014 (peça 2) , a então Secex/BA realizou auditoria, entre 3/4/2014 e 6/6/2014 sobre a implantação da Variante Ferroviária de Camaçari-BA, em trecho da estrada de ferro EF 431. 
4.	A partir dos trabalhos de campo e análise documental, o relatório de auditoria (peça 51) apresentou quatro achados: (i) 'Projeto executivo deficiente ou desatualizado'; (ii) 'Gestão temerária de empreendimento'; (iii) 'Descumprimento de determinação exarada pelo TCU'; e (iv) 'Inobservância das normas legais, regulamentares e contratuais relativas à responsabilidade das empresas projetistas, supervisoras e construtoras pela qualidade das obras, em especial quanto à reparação de defeitos ou à devolução de valores pagos'.
5.	Após a análise dos esclarecimentos prestados pelos gestores, a então Secex/BA, em pareceres uniformes, considerando não elididas as irregularidades apontadas, sugeriu os seguintes encaminhamentos:
I) com base no art.250, inciso II, do RITCU, determinar ao Departamento Nacional de Infraestrutura de Transportes (DNIT) , e consequentemente à sua Diretoria de Infraestrutura Ferroviária (DIF) , que condicione a expedição de ordem de serviço para o reinício das obras da Variante Ferroviária de Camaçari/BA:
a) à revisão e aprovação de readequação do projeto executivo, com características de básico, para todo o trajeto de 18km do empreendimento, em conformidade com as diretrizes e especificações do programa PIL-Proferr/ANTT, contemplando orçamento total dos serviços necessários para a finalização das obras, incluindo: a atualização dos projetos das obras de arte especiais; as soluções das interferências não detalhadas inicialmente (redes Embasa, Brasken, e linhas Coelba) ; em respeito ao disposto nos art 6º, inciso IX, alíneas 'a' a 'f', e 12, da Lei 8.666/1993, e jurisprudência do Tribunal de Contas da União (achado 3.1) ;
b) à reavaliação da viabilidade do contrato firmado com o Consórcio Cowan-Cotrin, com base em revisão completa do projeto e novo orçamento do empreendimento, nos termos do art. 65, §1º, da Lei 8.666/1993, firmando-se os aditivos necessários, se for o caso (achado 3.1) ; 
c) à regularização das pendências de desapropriação e renovação das licenças ambientais alusivas às áreas de intervenção de engenharia da via, adotando o rito previsto na legislação federal pertinente (DL 3.365/1941) e jurisprudência desta Corte (achado 3.2) ; 
d) ao cumprimento integral das determinações contidas no Acórdão 670/2012-TCU-Plenário (achado 3.3) ;
II) com base no art. 250, inciso III, do RITCU, recomendar à DIF/DNIT para que, ao seu alvitre, reexamine as decisões administrativas que embasaram a exigência de indenização de ressarcimento ao erário ao Consórcio Engesolo-Planex-Direção, nos autos do processo administrativo 50600.037101/2013-78, por inexecução parcial do Contrato 638/2011, haja vista que a situação que fundamentou a cobrança não se enquadraria no art. 80, IV da Lei 8.666/1993 - que se refere à retenção de créditos até o limite dos prejuízos causados à Administração - de forma a evitar o enriquecimento sem justa causa para o erário (achado 3.4) ;
III) promover a oitiva da DIF/DNIT no sentido de que seja esclarecida a situação do contrato de consultoria em gestão ambiental (n.128/2013) decorrente do Pregão Eletrônico n.614/2012, pactuado junto à firma MPB Saneamento Ltda. em 26/2/2013, em especial as razões da paralisação da execução do instrumento, ocorrida em 30/4/2013, tendo em vista as pendências ambientais atualmente existentes para a retomada das obras da variante, como definição de áreas de bota-fora, e emissão de novas licenças/autorizações específicas, que deverão gerar novas condicionantes a serem observadas para as obras (achado 3.2) ;
6.	Tendo em vista o surgimento de dúvidas quanto aos aspectos técnicos que envolviam a matéria, o Exmo. Ministro Relator André Luís de Carvalho, por meio de despacho acostado a¿ peça na 59, determinou à unidade técnica do TCU especializada em ferrovias que emitisse pronunciamento conclusivo sobre a proposta de encaminhamento supramencionada. Tal parecer foi emitido, conforme pode ser visto na peça 65.
7.	Com base na avaliação dos elementos constantes no processo, o Tribunal adotou, por meio do Acórdão 1175/2015-TCU-Plenário, a seguinte deliberação (Relator Exmo. Min. André Luís de Carvalho) :
9.1. determinar ao Departamento Nacional de Infraestrutura de Transportes, com base no art.250, inciso II, do RITCU, e consequentemente à sua Diretoria de Infraestrutura Ferroviária (DIF) que condicionem a expedição de ordem de serviço para o reinício das obras da variante ferroviária de Camaçari/BA à:
9.1.1. revisão e readequação do projeto executivo, que apresenta características de projeto básico, para todo o trajeto de 18 km do empreendimento, em conformidade com as diretrizes e especificações do programa PIL-Proferr/ANTT, contemplando o orçamento total dos serviços necessários para a finalização das obras e incluindo: a atualização dos projetos das obras de arte especiais; as soluções das interferências não detalhadas inicialmente (redes Embasa, Brasken, e linhas Coelba) , em respeito ao disposto nos arts. 6º, inciso IX, alíneas 'a' a 'f', e 12 da Lei nº 8.666, de 1993, e à jurisprudência do Tribunal de Contas da União;
9.1.2. reavaliação da viabilidade do contrato firmado com o Consórcio Cowan-Cotrin, com base em revisão completa do projeto e em novo orçamento do empreendimento, nos termos do art. 65, § 1º, da Lei nº 8.666, de 1993, firmando-se os termos de aditamentos necessários, se for o caso; e 
9.1.3. regularização das pendências quanto à desapropriação e à renovação das licenças ambientais alusivas às áreas de intervenção de engenharia da via, adotando o rito previsto na legislação federal pertinente e respeitando a jurisprudência do TCU sobre o tema;
9.2. promover a audiência dos gestores da Diretoria de Infraestrutura Ferroviária (DIF/Dnit) a fim de que, no prazo de 15 (quinze) dias, esclareçam e justifiquem a situação atual do contrato de consultoria em gestão ambiental (Contrato nº 128/2013) decorrente do Pregão Eletrônico nº 614/2012, pactuado junto à MPB Saneamento Ltda. em 26/2/2013, em especial, quanto às razões da paralisação da execução do ajuste, ocorrida em 30/4/2013, tendo em vista as pendências ambientais atualmente existentes para a retomada das obras da aludida variante, como definição de áreas de bota-fora e emissão de novas licenças e autorizações específicas, que deverão gerar novas condicionantes a serem observadas para as obras;
9.3. juntar cópia deste Acórdão, acompanhado do Relatório e da Proposta de Deliberação que o fundamenta, ao TC Processo 031.519/2013-0, que trata da consolidação de resultados da FOC sob a coordenação da SeinfraHidroferrovia;
9.4. determinar que a Secex/BA promova o monitoramento do cumprimento da determinação contida no item 9.1 deste Acórdão; e
9.5. enviar cópia deste Acórdão, acompanhado do Relatório e da Proposta de Deliberação que o fundamenta, à Comissão Mista de Planos, Orçamentos Públicos e Fiscalização do Congresso Nacional, informando que, no presente processo, não foram identificados indícios de irregularidades graves com recomendação de paralisação (IG-P) , que se enquadrem no art. 98, § 1°, inciso IV, da Lei nº 12.919, de 24 de dezembro de 2013 (LDO 2014) , então vigente.
8.	Em cumprimento à decisão, os responsáveis, Srs. Marcelo Almeida Pinheiro Chagas, então Coordenador Geral de Obras Ferroviárias e Mario Dirani, então Diretor de Infraestrutura Ferroviária do DNIT, foram ouvidos em audiência, conforme os expedientes constantes às peças 73, 74, 78, 79, 81 e 82.
9.	Os responsáveis apresentaram as suas razões de justificativas de forma tempestiva, conforme pode ser visto nas peças 84 e 77. Contudo, previamente ao exame das respostas, a Diretoria de Infraestrutura Ferroviária (DIF/Dnit) , por meio do Ofício 831/2015-DIF, solicitou a reavaliação do item 9.1.1 do Acórdão 1174/2015-TCU-Plenário. Dessa forma, a então Secex-BA propôs (peças 89 e 90) que - antes da análise das audiências - fossem os autos encaminhados à Secretaria de Recursos do TCU (Serur) para avaliar a pertinência do recurso acostado à peça 85.
10. O Relator do Recurso, Exmo. Min. Bruno Dantas, admitiu o processamento do reexame por meio de despacho acostado à peça 93. Considerou que, embora o expediente tenha sido interposto tardiamente, os fatos indicados pelo recorrente seriam aptos a suplantar sua intempestividade, na forma proposta na instrução da Serur (peça 91) . Desse modo, o recurso foi admitido sem atribuir o efeito suspensivo, nos termos dos artigos 32, I, e 48 da Lei 8.443/1992, c/c os artigos 285, § 2º, e 286, parágrafo único, do RI/TCU. 
11. Em apertada síntese, a peça com a manifestação do Dnit alegava que: (i) as circunstâncias fáticas desde a prolação do acórdão teriam sido modificadas de forma significativa; (ii) o trecho de ferrovia em questão não faria mais parte do PIL, e não lhe seriam mais aplicáveis as diretrizes específicas do aludido programa; (iii) a variante ferroviária de Camaçari/BA estaria compreendida em trecho de mais de 2.000 Km, majoritariamente executado em bitola métrica, de modo que a implantação do contorno em bitola larga poderia torná-lo inservível; (iv) a largura da plataforma ferroviária prevista em projeto permitiria a implantação futura de ferrovia com bitola de 1,60 m, inclusive nas obras de arte especiais, pontes e viadutos; e (v) dado o padrão de tráfego no trecho em questão e a capacidade de carga das obras de arte dos segmentos adjacentes, o atendimento ao trem tipo TB-270, proposto pelo Dnit, seria adequado.
12. Com base em parecer da Secretaria de Fiscalização de Infraestrutura Portuária e Ferroviária (peças 103-105) , a Secretaria de Recursos (peças 108-110) considerou os argumentos do Dnit parcialmente procedentes, enfatizando a necessidade de que o projeto executivo fosse adequado também às especificações do Ministério da Infraestrutura ou quem por esse delegado, e não simplesmente observasse o padrão trem-tipo TB-270. 
13. O Exmo. Ministro Bruno Dantas, no âmbito da peça 112, concordou com a análise da Secretaria de Recursos. Asseverou que o recurso deveria ser conhecido e dado provimento parcial, procedendo-se alterações na deliberação combatida. Dessa forma, por meio do item 9.1 do Acórdão 1319/2021-TCU-Plenário, de 2/6/2021 (transcrito na sequência) , este Tribunal alterou a redação da deliberação original:
9.1. com fundamento no art. 48, da Lei 8.443/1992, conhecer e dar provimento parcial ao pedido de reexame, para, em substituição à determinação contida no subitem 9.1.1 do acórdão recorrido, determinar, com base no art. 250, inciso II, do Regimento Interno do TCU, ao Departamento Nacional de Infraestrutura de Transportes e, consequentemente, à Diretoria de Infraestrutura Ferroviária, que condicionem a expedição de ordem de serviço para o reinício das obras da variante ferroviária de Camaçari/BA à revisão e readequação do projeto executivo, que apresenta características de projeto básico, para todo o trajeto de 18 km do empreendimento, em conformidade com diretrizes e especificações eventualmente emanadas do Ministério da Infraestrutura ou de órgão ou entidade por ele delegado, contemplando o orçamento total dos serviços necessários para a finalização das obras e incluindo: a atualização dos projetos das obras de arte especiais e as soluções das interferências não detalhadas inicialmente (redes Embasa, Brasken, e linhas Coelba) , em respeito ao disposto nos arts. 6º, inciso IX, alíneas 'a' a 'f', e 12 da Lei 8.666, de 1993, e à jurisprudência do Tribunal de Contas da União;
EXAME TÉCNICO
14. Para facilitar a compreensão, o presente Exame Técnico será estruturado em quatro seções: (i) Delimitação da audiência em avaliação (ii) Esclarecimentos dos responsáveis ouvidos em audiência; (iii) Informações atualizadas da situação da Variante Ferroviária de Camaçari-BA; (iv) Análise técnica.
I. Delimitação da audiência em avaliação
15. Primeiramente, é importante delimitar o escopo das audiências em exame. Embora o relatório de auditoria (peça 51) abordasse diversos aspectos relacionados à variante Ferroviária de Camaçari na Bahia, o TCU ouviu em audiência os então gestores da DIF apenas quanto à situação do contrato de consultoria em gestão ambiental, em especial quanto às razões de sua paralisação, conforme pode ser visto no item 9.2 do Acórdão 1175/2015-TCU-Plenário (grifos acrescidos) :
9.2. promover a audiência dos gestores da Diretoria de Infraestrutura Ferroviária (DIF/Dnit) a fim de que, no prazo de 15 (quinze) dias, esclareçam e justifiquem a situação atual do contrato de consultoria em gestão ambiental (Contrato nº 128/2013) decorrente do Pregão Eletrônico nº 614/2012, pactuado junto à MPB Saneamento Ltda. em 26/2/2013, em especial, quanto às razões da paralisação da execução do ajuste, ocorrida em 30/4/2013, tendo em vista as pendências ambientais atualmente existentes para a retomada das obras da aludida variante, como definição de áreas de bota-fora e emissão de novas licenças e autorizações específicas, que deverão gerar novas condicionantes a serem observadas para as obras.
II. Esclarecimentos dos responsáveis ouvidos em audiência
16. Os senhores Marcelo Almeida Pinheiro Chagas, então Coordenador Geral de Obras Ferroviárias e Mario Dirani, então Diretor de Infraestrutura Ferroviária do Dnit, apresentaram as suas razões de justificativas nas manifestações acostadas às peças 84 e 77, respectivamente.
17. A manifestação da peça 84 demonstra que a Coordenação de Obras Ferroviárias não era gestora do contrato 128/2013 de consultoria em gestão ambiental. Dessa forma, solicitou a¿ Coordenação Geral de Meio Ambiente do Dnit (CGMAB) , setor responsável pelo objeto em exame, esclarecimentos quanto a situação do contrato àquela época, em especial quanto as razões de sua paralisação. Em resposta, a CGMAB elaborou a Nota Técnica 111/2015/CGMAB/DPP, datada de junho de 2015, com o objetivo de esclarecer o suscitado pelo TCU. Tendo em vista que os responsáveis apresentaram como razões de justificativa a mesma nota técnica, as manifestações serão sintetizadas e examinadas de forma conjunta. 
18. Inicialmente, a Nota Técnica 111/2015/CGMAB/DPP apresenta um breve histórico da contratação. Rememora que a ordem para início das obras da Variante Ferroviária de Camaçari-BA foi dada em novembro de 2010 e, poucos meses depois, em fevereiro de 2011, o contrato de obras já foi paralisado. Esclarece que o licenciamento ambiental da construção determinou como condicionante a contratação de supervisão ambiental do empreendimento. Nesse sentido, após procedimento licitatório, o Dnit contratou a empresa MPB Saneamento Ltda. por meio do contrato 128/2013. 
19. A ordem de início do referido contrato consultoria ambiental ocorreu em março de 2013. A Nota Técnica salienta que, naquela época, a construção da variante ainda não havia sido retomada, porém havia previsão de reinício próximo, em junho de 2013. Contudo, ao longo da atividade do contrato 128/2013, a manifestação do Dnit aponta que não houve o esperado reinício das obras do contorno ferroviário de Camaçari. 
20. Considerando o fato de que as obras se encontravam paradas, a Coordenação Geral de Meio Ambiente do Dnit informou à contratada que as medições dos serviços de supervisão ambiental seriam paralisadas em dezembro de 2013. Em fevereiro de 2014, a contratada solicitou a paralisação do contrato. Em abril de 2014, por meio do primeiro termo aditivo, os prazos foram suspensos por período indeterminado. No momento da resposta, em junho de 2015, as obras do contorno ferroviário continuavam paradas.
21. A manifestação esclarece ainda que o Dnit se mostrou favorável à paralisação requerida pela contratada mediante o parecer 101/2015/CGMAB/DPP. A base para decisão consistiu nos seguintes fatos: (i) 'não haver, na ocasião, previsão de reinício das obras' ii) 'não estarem previstas no cronograma atividades referentes à execução dos programas ambientais para os próximos meses em consequência da paralisação das obras'; (iii) 'a continuidade da atividade do contrato poderia vir a causar desperdício de recursos públicos caso a obra não fosse logo reiniciada'. 
22. A Nota Técnica destaca que o Relatório de Fiscalização do TCU, ao solicitar esclarecimentos do Dnit, apresentou como motivação a existência de pendências ambientais impeditivas à retomada das obras, tais como: definição de áreas de bota-fora e aprovação de retirada de material de corte. Contudo, a manifestação esclareceu que, por norma da própria autarquia (Instrução de Serviço do Diretor Geral do DNIT no 03/2011) , 'o saneamento das pendências ambientais apontadas é de responsabilidade da contratada pela execução das obras e não da empresa contratada para realização da gestão ambiental' (peça 84, p. 13) .
23. No que tange à informação do Relatório de Fiscalização que aduzia que a equipe de auditoria não havia tido acesso ao contrato em exame, a Nota Técnica pontua que o Dnit encaminhou ao TCU, em 13 de janeiro de 2015, cópia do contrato por meio do ofício 08/2015/DIF.
III. Informações atualizadas da situação da Variante Ferroviária de Camaçari-BA
24. Mais recentemente, em 21/6/2021, o Dnit apresentou esclarecimentos adicionais sobre a situação da Variante Ferroviária de Camaçari-BA (peça 29, TC Processo 013.233/2015-7) . Tal manifestação se deu no âmbito do monitoramento da determinação constante no item 9.1 do Acórdão 1175/2015-TCU-Plenário, modificada pelo Acórdão 1319/2021-TCU-Plenário.
25. Conforme ressaltado na instrução presente no processo de monitoramento, datada de 12/11/2021 (peça 31, TC Processo 013.233/2015-7) , as informações prestadas pelo Dnit demonstram que as obras da Variante Ferroviária de Camaçari-BA não têm atualmente qualquer previsão de retomada, pois: 'não compõe programa de governo de obra pública; não tem orçamento público a ela vinculada; e não tem viabilidade econômico-financeira para justificar seu alto investimento'. 
26. A resposta do Dnit ainda ressaltou o baixo tráfego ferroviário na região, a falta de interesse da concessionária atual da malha, a ausência de expectativas para retomada das obras e, por fim, o compromisso da direção da autarquia de só reiniciar a construção após atender a revisão e adequação do projeto executivo. Mais detalhes podem ser vistos na síntese presente na instrução do monitoramento (peça 31, TC Processo 013.233/2015-7) , transcrita a seguir:
Além disso, a região desta obra ferroviário tem baixo tráfego ferroviário e não recebeu interesse inicial da concessionária atual da malha Centro-Leste para receber a obra da variante de Camaçari-BA, no âmbito de seu contrato de concessão.
Além disso, a conclusão do Dnit é clara no sentido de que não há expectativas em revisar ou readequar o Projeto Executivo da obra até a mudança do cenário macroeconômico, de forma a permitir a priorização do empreendimento junto ao orçamento federal. 
Todavia, a Diretoria-Geral do Dnit reafirmou compromisso de que só dará reinício às obras depois de atender a revisão e readequação do projeto executivo, o que, como apresentado, não tem previsão de ocorrência.
27. Diante do cenário apresentado, o TCU assinalou, por meio do Acórdão 2866/2021 (Ministro Relator André Luís de Carvalho) , como prejudicado o monitoramento das aludidas determinações do Acórdão 1175/2015-TCU-Plenário diante dos elementos de convicção ate¿ aqui obtidos neste processo, sem prejuízo de o TCU vir a novamente avaliar a matéria em face do eventual futuro reinício das obras na Variante Ferroviária de Camaçari - BA.
IV. Análise Técnica
28. Inicialmente, destaca-se que os responsáveis ouvidos em audiência esclareceram que a gestão do contrato de supervisão ambiental (Contrato 128/2013) não cabia a Diretoria de Infraestrutura Ferroviária e, sim, a Coordenação Geral de Meio Ambiente/CGMAB. No entanto, os responsáveis de forma diligente requisitaram as informações necessárias da referida coordenação ambiental.
29. Constata-se que a Nota Técnica 111/2015/CGMAB/DPP apresenta esclarecimentos detalhados e suficientes quanto às razões que motivaram a paralisação do contrato de consultoria em gestão ambiental (Contrato 128/2013) , conforme solicitado no item 9.2 do Acórdão 1175/2015-TCU-Plenário.
30. Em essência, a paralisação do contrato de gestão ambiental foi uma consequência natural da própria paralização das obras da Variante Ferroviária de Camaçari-BA. Sem a retomada da construção, não haveria motivo razoável para continuidade dos serviços de consultoria ambiental do projeto. Pelo contrário, o prosseguido do Contrato 128/2013 poderia causar desperdícios de recursos públicos. 
31. A motivação da paralisação do Contrato 128/2013 ficou ainda mais clara quando a Nota Técnica esclareceu que saneamento das pendências ambientais não era escopo da consultoria ambiental e, sim, da própria empresa construtora. Dessa forma, a paralisação do contrato 128/2013 pode ser considerada como uma consequência inerente à própria paralisação da construção e, não como um fator que causasse qualquer dificuldade para a eventual retomada das obras. 
32. Diante do exposto, considerando as justificativas apresentadas na Nota Técnica 111/2015/CGMAB/DPP, constata-se que os esclarecimentos requeridos pelo Tribunal foram totalmente cumpridos, devendo ser acatadas as razões de justificativa dos responsáveis ouvidos em audiência.
33. Por fim, conforme informações posteriores prestadas pelo Dnit em junho de 2021, observa-se que o projeto da variante ferroviária em questão não faz mais parte das prioridades governamentais e não apresenta qualquer previsão de retomada. Desse modo, não existem motivos para retomada dos serviços de consultoria de gestão ambiental do empreendimento.
CONCLUSÃO
34. Após exame das manifestações, constata-se que os responsáveis atenderam ao comando expresso no item 9.2 do Acórdão 1175/2015-TCU-Plenário, ao esclarecerem e justificarem a situação do contrato de consultoria em gestão ambiental (Contrato 128/2013) , em especial, quanto às razões que motivaram sua paralisação. 
35. Os manifestantes demonstraram que o contrato em questão não era de responsabilidade da Diretoria de Infraestrutura Ferroviária e, sim, da Coordenação Geral de Meio Ambiente/CGMAB. Além disso, por meio das informações prestadas na Nota Técnica 111/2015/CGMAB/DPP, ficou patente que a paralisação do contrato de consultoria em gestão ambiental foi uma consequência direta e natural da não execução das obras de construção. Dessa forma, a paralisação do contrato 128/2013 visava o atendimento do interesse público e o não desperdício de recursos.
36. Diante do exposto, será proposto que as razões de justificativas sejam acatadas, os responsáveis sejam comunicados da decisão que vier a ser proferida e o processo seja encerrado, visto que já cumpriu a finalidade pela qual foi proposto. 
PROPOSTA DE ENCAMINHAMENTO
37. Ante o exposto, submetem-se os autos à consideração superior, para posterior envio ao gabinete do Exmo. Ministro Relator André Luís de Carvalho, com as seguintes propostas:
a)	acatar as razões de justificativa apresentadas pelos Senhores Marcelo Almeida Pinheiro Chagas (CPF: XXX.483.526-XX) e Mario Dirani (CPF XXX.508.078-XX) , ouvidos em audiência em cumprimento ao item 9.2 do Acórdão 1175/2015-TCU-Plenário.
b)	com fundamento nos arts. 1º, inciso I, 16, inciso I, 17 e 23, inciso I, da Lei 8.443/1992 c/c os arts. 1º, inciso I, 207 e 214, inciso I, do Regimento Interno, que sejam julgadas regulares as contas dos Srs. Marcelo Almeida Pinheiro Chagas (CPF: XXX.483.526-XX) e Mario Dirani (CPF XXX.508.078-XX) , dando-lhe (s) quitação plena;
c)	encaminhar cópia da deliberação que vier a ser proferida ao Departamento Nacional de Infraestrutura Terrestre (Dnit) e aos responsáveis supramencionados;
d)	encerrar os presentes autos, nos termos do inciso V do art. 169 do Regimento Interno do Tribunal de Contas da União (RITCU) ."
3. 	Foi promovido o apensamento ao presente feito, contudo, dos seguintes processos:
 (a) TC Processo 001.306/2011-1, tratando aí da auditoria realizada no âmbito do Fiscobras-2011 sobre o Dnit com o objetivo de avaliar a aplicação dos recursos federais na construção da variante ferroviária de Camaçari - BA  (EF-431) , e nele teria sido determinado o apensamento do feito ao presente processo para a apreciação, em conjunto e em confronto, desses dois processos sobre a mesma obra;
 (b) TC Processo 003.419/2015-0, cuidando aí da solicitação formulada por Danielle de Meneses Oliveira Mady, como Delegada de Polícia Federal, para obter as informações sobre o andamento dos anunciados processos (TC Processo 035.103/2011-6 e TC Processo 001.306/2011-1) , ao passo que, por intermédio do ofício à respectiva Peça 4, a então SeinfraHidroferrovia teria encaminhado a integral cópia do TC Processo 035.103/2011-6, TC Processo 006.786/2014-6 e TC Processo 001.306/2011-1; e
 (c) TC Processo 013.233/2015-7, versando ali sobre o monitoramento das determinações prolatadas pelos itens 9.1.2 e 9.1.3 do Acórdão 1174/2015-TCU-Plenário e pelo item 9.1 do Acórdão 1319/2021-TCU-Plenário, e, nesse processo, o Plenário do TCU teria proferido o Acórdão 2.866/2021 no sentido de anotar, como prejudicado, o monitoramento das aludidas determinações, além de determinar o apensamento do feito ao presente processo.
É o Relatório.

não há.

Não atuou.

AUDITORIA. FISCOBRAS-2014. FISCALIZAÇÃO DE ORIENTAÇÃO CENTRALIZADA (FOC). VARIANTE FERROVIÁRIA DE CAMAÇARI - BA. DNIT. PROJETO EXECUTIVO DEFICIENTE E DESATUALIZADO. GESTÃO TEMERÁRIA DO EMPREENDIMENTO. PENDÊNCIAS VERIFICADAS NAS DESAPROPRIAÇÕES E NA GESTÃO AMBIENTAL. ACÓRDÃO 1.174/2015-TCU-PLENÁRIO E ACÓRDÃO 1.319/2021-TCU-PLENÁRIO. DETERMINAÇÕES. AUDIÊNCIAS. ACOLHIMENTO DAS JUSTIFICATIVAS. COMUNICAÇÃO. ARQUIVAMENTO.

RELATÓRIO DE AUDITORIA (RA)

Secretaria de Fiscalização de Infraestrutura Portuária e Ferroviária (SeinfraPortoFerrovia).

Trata-se de auditoria realizada no âmbito do Fiscobras-2014 sobre as obras de construção da variante ferroviária de Camaçari - BA, integrando a Fiscalização de Orientação Centralizada (FOC) destinada a verificar se o investimento federal em corredores ferroviários (malha concedida) a cargo do Departamento Nacional de Infraestrutura de Transportes (Dnit) teria eliminado os conflitos entre a operação ferroviária e o tráfego de pessoas e veículos no correspondente perímetro urbano.
2.	Como visto, o Plenário do TCU prolatou o Acórdão 1.174/2015, com a parcial alteração pelo Acórdão 1.319/2021, no sentido de determinar que, anteriormente ao reinício das obras na variante ferroviária de Camaçari - BA, o Dnit adotasse as medidas efetivamente necessárias à resolução das pendências identificadas, incluindo a avaliação sobre a possibilidade de manutenção do contrato firmado com o Consórcio Cowan-Cotrin, tendo em vista, entre outras questões, as disposições do art. 65, § 1º, da Lei n.º 8.666, de 1993, ao fixar os limites para a alteração contratual em virtude de acréscimos ou supressões em obras; sem prejuízo de promover a audiência dos correspondentes gestores da Diretoria de Infraestrutura Ferroviária (DIF-Dnit) para que apresentassem as suas justificativas sobre "a situação atual do contrato de consultoria em gestão ambiental (Contrato nº  128/2013) decorrente do Pregão Eletrônico nº 614/2012, pactuado junto à MPB Saneamento Ltda. em 26/2/2013, em especial, quanto às razões da paralisação da execução do ajuste, ocorrida em 30/4/2013, tendo em vista as pendências ambientais atualmente existentes para a retomada das obras da aludida variante, como definição de áreas de bota-fora e emissão de novas licenças e autorizações específicas, que deverão gerar novas condicionantes a serem observadas para as obras". 
3.	Ao cuidar posteriormente, contudo, do monitoramento das determinações prolatadas pelos itens 9.1.2 e 9.1.3 do Acórdão 1174/2015-TCU-Plenário e pelo item 9.1 do Acórdão 1319/2021-TCU-Plenário no bojo do TC Processo 013.233/2015-7  (apensado) , o Plenário do TCU passou a prolatar o Acórdão 2.866/2021, pela Relação n.º 31/2021, nos seguintes termos:
" (...) Os Ministros do Tribunal de Contas da União, reunidos em Sessão do Plenário, ACORDAM, por unanimidade, com fundamento no art. 143, inciso V, alínea 'a', do Regimento Interno do TCU, aprovado pela Resolução nº 246, de 2011, em anotar como prejudicado o monitoramento das determinações proferidas pelos itens 9.1.2 e 9.1.3 do Acórdão 1174/2015-TCU-Plenário e pelo item 9.1 do Acórdão 1319/2021-TCU-Plenário, no âmbito do TC Processo 006.786/2014-6, diante dos elementos de convicção até aqui obtidos pelo TCU, além de, em sintonia com os pareceres emitidos neste processo, prolatar as providências abaixo fixadas pelo item 1.7 deste Acórdão:"
4. 	De todo modo, no presente momento, o TCU deve apreciar a análise promovida pela unidade técnica sobre as audiências realizadas em cumprimento à determinação proferida pelo item 9.2 do Acórdão 1174/2015-TCU-Plenário sobre a situação do aludido contrato de consultoria em gestão ambiental (Contrato n.º 128/2013) .
5.	Bem se vê, então, que, após a análise final do feito, a SeinfraPortoFerrovia propôs o acolhimento das justificativas apresentadas pelos responsáveis, promovendo o subsequente arquivamento do processo, nos termos do art. 169, V, do RITCU.
6.	O TCU pode incorporar o parecer da unidade técnica a estas razões de decidir.
7.	Em cumprimento ao item 9.2 do Acórdão 1174/2015-TCU-Plenário, foram promovidas as audiências de Marcelo Almeida Pinheiro Chagas e Mario Dirani, como então coordenador-geral de obras e diretor de infraestrutura ferroviária, respectivamente, no Dnit, para apresentarem as suas razões de justificativa sobre a situação do contrato de consultoria em gestão ambiental (Contrato n.º 128/2013) e, especialmente, sobre os motivos para a paralisação da execução do ajuste em 30/4/2013.
8.	Ocorre que, ao discorrer sobre todas as aludidas justificativas, a unidade técnica assinalou que elas seriam suficientes para afastar a responsabilidade dos aludidos gestores pelos eventuais indícios de irregularidade, podendo o TCU promover, desse modo, o subsequente arquivamento deste processo.
9.	Ao tratar, aliás, da auditoria realizada sobre as obras da variante ferroviária de Camaçari - BA, no âmbito do Fiscobras-2011 junto ao TC Processo 001.306/2011-1 (apensado) , a unidade técnica já teria assinalado, no seu parecer à Peça 65, o cumprimento das determinações prolatadas pelo Acórdão 670/2012-TCU-Plenário em face da conclusão do levantamento apresentado pelo Dnit sobre as jazidas comerciais e não-comerciais na região da aludida obra.
10.	Diante, portanto, de todos os elementos de convicção até aqui obtidos neste processo, o TCU pode acolher as justificativas apresentadas pelos responsáveis, sem prejuízo de, adicionalmente, promover o envio da correspondente informação à Comissão Mista de Orçamento no Congresso Nacional.
Ante o exposto, pugno pela prolação do Acórdão ora submetido a este Colegiado.
TCU, Sala das Sessões, em 8 de junho de 2022.
Ministro-Substituto ANDRÉ LUÍS DE CARVALHO 
Relator